最高法院刑事判決　　　　　　　　　　　　　　　八十八年度台上字第二○三一號
　　上　訴　人　乙○○　男
　　　　　　　　甲○○　男
　　右　一　人
　　選任辯護人　余枝雄律師
　　上　訴　人　丙○○　男
　　選任辯護人　周燦雄律師
右上訴人等因貪污等罪案件，不服台灣高等法院中華民國八十七年二月十二日第二審
判決 (八十六年度上訴字第二七五一號，起訴案號：台灣基隆地方法院檢察署八十五
年度偵字第三七七八、三七八六、三八一六、三八四三、四三四二、四六○六號) ，
提起上訴，本院判決如左：
    主  文
原判決關於乙○○、甲○○、丙○○部分撤銷，發回台灣高等法院。
    理  由
本件原判決撤銷第一審關於上訴人乙○○、甲○○、丙○○部分之判決，改判論處乙
○○依據法令從事公務之人員，對於違背職務之行為，收受賄賂罪刑；甲○○對於依
據法令從事公務之人員，關於違背職務之行為，交付賄賂罪刑；丙○○共同違反使大
陸地區人民非法進入台灣地區規定罪刑，固非無見。惟查：(一)原判決事實二認定上訴
人丙○○係「新日發一三六號」漁船船主，洪正和為該漁船船長，陳文賢為該漁船船
員 (洪、陳二人均已判刑確定) ，彼等與上訴人甲○○及綽號「阿義」、「小余」之
不詳成年男子，共同基於載運大陸地區人民偷渡入境台灣地區之犯意聯絡，於民國八
十五年九月二十七日，由洪正和駕駛上開漁船搭載陳文賢，自台北縣阿里荖漁港駐在
所報關出海，未經許可，擅自直航中國大陸福建省三沙灣漁港停留，並於同年十月六
日，在三沙灣漁港外海約三十海浬處，接載四十三名大陸人民擬偷渡入境台灣，於八
十五年十月七日晚上八時三十分左右，在台北縣三貂角東北方約十二海浬附近本國領
海內為警查獲等情。並認上訴人甲○○、丙○○所為，均違反台灣地區與大陸地區人
民關係條例第十五條第一款不得使大陸地區人民非法進入台灣地區及第二十八條第一
項中華民國船舶，非經主管機關許可，不得航行至大陸地區之規定，應依修正前同條
例第七十九條第一項、第八十條第一項處斷，又上訴人甲○○另犯行為時貪污治罪條
例第十條第二項、第一項對於依據法令從事公務之人員，關於違背職務之行為交付賄
賂罪，依牽連犯規定，從一重論處其二人上開罪刑。但「中華民國之領海為自基線起
至其外側十二海里之海域」，業經總統於六十八年十月八日以六八台統(一)義字第五○
四六號令頒在案。共同被告洪正和曾辯稱查獲地點係二十幾海浬處，非十二海浬處等
語 (見原判決第八頁反面第九行及一審卷第一一九頁) ，而洪正和於警訊時已陳明查
獲地點是「北緯二十五度十二分，東經一百二十二度十五分」，卷附內政部警政署保
安警察第七總隊 (下稱保七總隊) 第一大隊第五中隊警艇臨檢紀錄表及海圖亦為相同
之記載與標示 (見三三○一號警卷第三、一四三、一四四頁) ，該查獲地點是否位於
我國領海內，與本件是否已偷渡入境台灣地區，能否論以台灣地區與大陸地區人民關
係條例第七十九條第一項之罪，至有關係，自應向主管機關函查清楚，於事實欄內明
白認定，乃原審未予查證，僅籠統認定查獲地點是在「台北縣三貂角東北方約十二海
浬附近本國領海內」，自有調查未盡之違誤。又同條例第八十條第一項前段所定船舶
所有人等違反同法第二十八條第一項規定之罪，以「中華民國」船舶，未經主管機關
許可使其船舶航行至大陸地區為構成要件，原判決事實欄未認定「新日發一三六號」
漁船係「中華民國」船舶，亦有未洽。(二)原判決事實一認定上訴人乙○○係保七總隊
第一大隊第二中隊警員，負有查緝海上走私、偷渡之職責，為依據法令執行公務之人
員。乙○○於八十五年四、五月間認識上訴人甲○○，甲○○為使其以漁船走私大陸
物品及未稅洋菸可順利避過警艇巡檢，亟思拉攏，乃於八十五年八月中旬某日向乙○
○表示：「你們警艇放我們走私上岸，就可以獲得規費新台幣 (下同) 十五萬元」，
以此違背職務之事向其行求賄賂，乙○○答以：「我回去考慮看看」；八十五年九月
中旬，甲○○向乙○○告稱：「我有一艘ＣＴ４的漁船，二天後晚上十二點由龜山島
外海經過轉向蘭陽溪口與蘇澳港之間，載運未稅洋菸，數量約一百多箱至二百箱之間
，由舢舨接駁上岸，上岸成功後，隔天就給你十五萬元」、「你們警艇避開那個路線
就可以了」、「貨上岸，就沒有你們的事了」，再次向其行求賄賂，乙○○竟應允為
之護航，惟並未依約告知值班之警艇乘員避開應有之巡緝路線；預訂上岸日期翌日，
甲○○約乙○○見面，告以：「那艘漁船在大陸被公安捉走，這兩萬元拿去打點你們
的人，一星期後再做，等我聯絡」，並當場將兩萬元賄款塞進乙○○褲袋內，乙○○
收受兩萬元賄款後，將其中一萬二千二百七十九元償還其所欠之汽車貸款，餘款則花
用殆盡。又甲○○因與丙○○等人欲以「新日發一三六號」漁船接載偷渡客 (即原判
決事實二所載) ，為免遭警查獲，乃故意對乙○○隱瞞此等事實，而於八十五年十月
三日向乙○○表示六日有未稅洋菸之私貨要上岸，並於四日對乙○○告稱：「十月五
日星期六貨要上岸，船仍是ＣＴ４漁船，貨是洋菸，放在密艙，路線、地點都和上次
一樣，還是給你十五萬元，上岸成功後隔天付給你」，再次行求賄賂，乙○○應允為
之護航；十月五日因「保釣運動」之船隊在深澳漁港出發，保七總隊警艇在東北角海
域集結，甲○○即將上岸日期延至六日，並於六日以電話告知乙○○：「走私船船速
太慢，延到七日」，乙○○回稱：「這樣我沒有辦法」，甲○○即改稱：「沒關係，
我再加五萬元給你們」，續向其行求賄賂，乙○○聞言乃默許之，嗣甲○○等人之人
蛇偷渡船即於前述時地被警查獲等情。因論乙○○以行為時貪污治罪條例第四條第一
項第五款依據法令從事公務之人員，對於違背職務之行為收受賄賂罪，論甲○○以同
條例第十條第二項、第一項之交付賄賂罪。然該條例第四條第一項第五款對於違背職
務之行為要求、期約或收受賄賂罪，其要求、期約或收受賄賂，必須與違背職務之行
為具有對價關係，故行為人如何為違背職務之行為，應予詳加認定。依卷附保七總隊
第一大隊八十六年九月八日保警七一大刑字第○七三三號函及附件所示（見原審卷
第七五、七六頁），警艇執行海上巡邏時，係由艇長 (小隊長) 指揮，若有帶隊官（
分隊長以上幹部) 則由帶隊官指揮，上訴人乙○○於八十五年八月二十七日至九月三
十日間，係擔任警艇之槍帆手、話務員、電機員，並無指揮警艇，以避開走私路線之
權限。原判決載稱甲○○向乙○○行求賄賂時，乙○○「應允為之護航」，究竟乙○
○應允為如何之護航行為，而違背其查緝海上走私、偷渡之職務？又原判決謂乙○○
於甲○○告知：「走私船船速太慢，延到七日」時，回稱：「這樣我沒有辦法」，嗣
甲○○改稱再加五萬元，乙○○聞言乃「默許之」，究竟乙○○默許為如何之護航行
為，原判決均未明白認定，自不足為適用法律之依據。且接載偷渡客被查獲之「新日
發一三六號」係ＣＴ３漁船，有卷附漁船資料可查 (見三三○一號警卷第一四五頁)
，與甲○○向乙○○所稱十月五日上岸，貨是洋菸之ＣＴ４漁船，並不相同，甲○○
要求乙○○護航者，是否接載偷渡客之「新日發一三六號」漁船，即有待釐清。原判
決未究明上開疑點，遽認甲○○等人欲以「新日發一三六號」漁船接載偷渡客，而故
意對乙○○隱瞞此等事實，亦嫌理由不備。(三)原判決載稱上訴人甲○○於八十五年十
一月七日經台灣士林地方法院八十五年度訴字第九四九號判處有期徒刑二年，緩刑五
年，現緩刑中云云 (原判決第九頁倒數第二行以下) ，惟經該案判處罪刑者係上訴人
丙○○，並非甲○○，有上開刑事判決可查 (見原審卷第五二至五五頁），此部分敘
述與卷證資料不符，併有可議。以上情形，或為上訴意旨所指摘，或為本院得依職權
調查之事項，應認原判決有發回更審之原因。
據上論結，應依刑事訴訟法第三百九十七條、第四百零一條，判決如主文。
中      華      民      國    八十八    年      四      月    二十二    日
                              最高法院刑事第四庭
                                  審判長法官  黃  劍  青
                                        法官  劉  敬  一
                                        法官  林  增  福
                                        法官  邵  燕  玲
                                        法官  張  清  埤
      右正本證明與原本無異
                                              書  記  官
中      華      民      國    八十八    年      四      月    二十七    日
                                                                      Ａ
